臺灣臺中地方法院民事判決　　　　　　　96年度重訴字第37號
原　　　告　永豐商業銀行股份有限公司
法定代理人　丙○○
訴訟代理人　丁○○
被　　　告　乙○○
　　　　　　甲○○
上列當事人間請求撤銷贈與行為等事件，本院於民國96年4月12
日言詞辯論終結，判決如下：
    主    文
被告甲○○與被告乙○○就附表所示之土地及建物，於民國九十
五年六月三十日所為贈與之債權行為及於民國九十五年七月十四
日所為所有權移轉登記之物權行為，均應予撤銷。
被告乙○○應將附表所示土地及建物以贈與為原因，於民國九十
五年七月十四日所為之所有權移轉登記予以塗銷。
訴訟費用由被告負擔。
    事實及理由
一、原告起訴主張：訴外人芳展事業股份有限公司（下稱芳展公
    司）於民國94年4月11日，邀同被告甲○○等人為連帶保證
    人，與原告之前身台北國際商業銀行股份有限公司簽立未定
    期限之最高限額新臺幣（下同）900萬元之綜合授信約定書
    ，保證芳展公司對原告現在及將來所負之債務。嗣芳展公司
    於94年8月15日向台北國際商業銀行股份有限公司借貸款項
    二筆，金額合計500萬元，約定清償日為95年8月15日，利息
    按年息百分之6.046計付，並約定借款期間以每一個月為一
    期，按期攤還利息，未按期繳納本息，自逾期日起6個月內
    按原借利率百分之10，逾6個月部分，按原借利率百分之20
    加計違約金，如有一期未按期付息，即視為全部到期。未料
    借款人自95年8月15日起即未依約攤還本息，依約全部債務
    已到期，芳展公司尚積欠台北國際商業銀行股份有限公司
    584,554元，及自95年8月15日起至清償日止，按年息百分
    6.046計算之利息，並自95年9月16日起至清償日止，逾期在
    6個月以內者，按上開利率百分之10，超過6個月以外部分，
    按上開利率百分之20計付之違約金。而台北國際商業銀行股
    份有限公司嗣與建華商業銀行股份有限公司合併，更名為永
    豐商業銀行股份有限公司，併予敘明。原告於芳展公司之債
    務到期後，調閱被告林瑞仁名下之不動產欲執行保全程序，
    卻發現附表所示之土地及建物（下稱系爭房地）竟遭被告林
    瑞仁於95年7月14日以夫妻贈與為原因，將所有權移轉予被
    告乙○○名下。查債務人之財產為全體債權人之共同擔保，
    被告甲○○於債務未清償之際，竟將系爭房地贈與被告乙○
    ○，脫產意圖十分明顯，亦使原告對債務求償來源遭受損害
    ，自屬有害及原告，被告甲○○已無資力，芳展公司向原告
    借款並未設定抵押權，原告得依民法第244條第1項之規定，
    請求撤銷被告間就系爭房地所為之贈與行為及所有權移轉登
    記行為，併依同條第4項之規定，請求被告乙○○塗銷系爭
    房地之所有權移轉登記。並聲明：請求判決如主文第1、2
    項所示。
二、被告則均以：被告甲○○於74年2月26日與被告乙○○結婚
    ，雙方合購系爭房地，約定以被告甲○○為登記名義人，而
    彼時被告乙○○已任職於達新工業股份有限公司組長十年有
    餘，頗有積蓄，購屋資金係被告乙○○所支出。嗣被告甲○
    ○於95年7月間規劃財產時，為節省鉅額之土地增值稅，將
    原由被告乙○○出資購買之房屋，以夫妻贈與之方式移轉登
    記予被告乙○○，實際上係返還信託登記之意。又被告甲○
    ○固擔任芳展公司向原告借款之連帶保證人，保證債務屬於
    「或有債務」，且95年7月間芳展公司尚有按月繳納本息，
    被告甲○○積欠原告之債務亦未經法院判決確定，被告依本
    意處分財產，並非法所不許，原告之請求欠缺依據等語，嗣
    並於言詞辯論陳稱：芳展公司尚積欠原告58萬多元，是因為
    財務有問題，貸款繳到95年8月；系爭房地當時購買之價格
    為260萬元左右，被告乙○○出資頭期款80萬元，其餘貸款
    由被告二人一起負擔等語，被告甲○○並陳稱：伊名下部分
    土地目前為公用地，尚積欠華僑商銀、新光銀行、華南銀行
    債務，芳展公司於95年8月份出狀況，所以無法正常繳息等
    語，資為抗辯。並均聲明：駁回原告之訴。
三、本院之判斷：
（一）查原告主張之事實，業據提出綜合授信約定書、借款撥貸
      書、帳戶餘額查詢明細表、行政院金融監督管理委員會函
      文及系爭房地登記謄本等為證。被告均不爭執被告甲○○
      以95年6月30日贈與被告乙○○為原因，將其所有附表所
      示土地及建物所有權，於95年7月14日移轉登記予被告乙
      ○○，且被告甲○○已無資力之事實，惟以前開情詞置辯
      。
（二）按不動產物權依法律行為而取得、設定、喪失及變更者，
      非經登記不生效力，民法第758條定有明文。本件被告自
      認其二人於74年婚後購買系爭房地，則系爭房地係其二人
      在婚姻關係存續中取得之財產，如被告二人未以契約訂立
      夫妻財產制者，依修正前民法第1016條規定，系爭房地所
      有權屬夫妻聯合財產。被告二人又無法證明購買系爭房地
      價金有部分確係被告乙○○所支付者，系爭房地既登記在
      被告甲○○名下，依修正前同法第1017條第1項之規定，
      應認系爭房地為係被告甲○○之原有財產。縱認能證明系
      爭不動產係被告二人所合資，依修正前同法第1017條第2
      項之規定，推定為被告二人所共有，被告甲○○將之贈與
      被告乙○○，仍於法不合。被告抗辯：被告甲○○係將原
      由被告乙○○出資購買之房屋，以夫妻贈與之方式移轉登
      記予被告乙○○，實際上係返還信託登記之意云云，尚難
      採信。又數人負同一債務，明示對於債權人各負全部給付
      之責任者，為連帶債務；連帶債務之債權人，得對於債務
      人中之一人或數人或其全體，同時或先後請求全部或一部
      之給付。連帶債務未全部履行前，全體債務人仍負連帶責
      任，民法第272條及第273條亦分別定有明文。是連帶債務
      人對於債權人應各負全部給付之責，在債務未受清償前，
      連帶債務人中之一人所為之詐害行為，債權人自得對之依
      民法第244條第1項、第2項之規定撤銷之。至於其他連帶
      債務人有資力與否，在所不問。
      本件被告甲○○既為訴外人芳展公司之連帶保證人，應對
      芳展公司之債務負連帶清償責任，而債權人依民法第244
      條之規定行使撤銷權，原不必有執行名義，其債權亦不必
      已屆履行期，是被告辯稱：95年7月間芳展公司尚有按月
      繳納本息，被告甲○○積欠原告之債務亦未經法院判決確
      定，被告依本意處分財產，並非法所不許，原告之請求欠
      缺依據云云，亦非可採。
（三）按債務人所為之無償行為，有害及債權者，債權人得聲請
      法院撤銷之；債權人依第1項規定聲請法院撤銷時，得並
      命受益人或轉得人回復原狀。但轉得人於轉得時不知有撤
      銷原因者，不在此限，民法第244條第1項及第4項定有明
      文。查被告甲○○已無資力，其將系爭房地所有權以贈與
      為原因移轉登記予被告乙○○，自有害於原告之債權，從
      而原告依據民法第244條第1項及第4項規定，請求判決撤
      銷被告二人間就系爭房地之贈與行為及所有權移轉登記行
      為，並命被告乙○○應將系爭房地於前揭時間以贈與為原
      因而為之所有權移轉登記予以塗銷，為有理由，應予准許
      。
四、結論：本件原告之訴為有理由，依民事訴訟法第78條、第85
    條第1項前段，判決如主文。
中　　華　　民　　國　　96　　年　　4 　　月　　26　　日
                  民事第三庭　法  官  黃渙文
正本係照原本作成。
如對本判決上訴，須於判決送達後20日內向本院提出上訴狀（須
附繕本）。
中　　華　　民　　國　　96　　年　　4 　　月　　26　　日
                              書記官
